臺灣高等法院臺中分院民事判決　九十三年度上字第一二五號
　　　上　訴　人　乙○○
　　　被　上訴人　甲○○
右當事人間請求確認本票債權不存在等事件，上訴人對於中華民國九十三年三月二十
二日臺灣臺中地方法院九十二年度訴字第二九一八號第一審判決提起上訴，本院九十
三年六月十六日言詞辯論終結，判決如左：
　    主   　 文
上訴駁回。
第二審訴訟費用由上訴人負擔。
　    事實及理由
壹、本件經本院審理結果，認第一審判決認事用法均無不當，應予維持，並引用第一
    審判決書記載之事實．證據及理由。
貳、上訴及答辯要旨：
一、上訴人上訴要旨略以：緣上訴人因自有房屋遭政府開設高鐵而被征收並拆除，無
    屋居住，適被上訴人之夫張慶博，正欲售其妻即被上訴人甲○○名下門牌號碼台
    中市○○路○段七一巷六五弄十四號建物及其坐落土地應有部分（下稱系爭房地
    或不動產）；且張慶博、甲○○夫妻雖已委託訴外人王添居出售該不動產，然張
    慶博、甲○○夫妻及王添居等三人均同意將系爭不動產「借」予上訴人使用，但
    條件為借用上訴人名義登記為該房地之所有權人，即由上訴人作人頭，先將系爭
    房屋過戶給上訴人之後，三個月內該屋如果未出售予第三人，再將該屋過戶回被
    上訴人名義，並借新的房屋貸款來償還舊的房屋貸款，利息並由被上訴人繳交，
    詎被上訴人僅繳交三個月之貸款利息，致系爭不動產遭銀行聲請法院查封、拍賣
    ，是被上訴人自應依其九十一年十一月五日如附件所示之承諾書（下簡稱系爭承
    諾書）所載，將系爭房地過戶回被上訴人名義，並簽發票號二七八五二六號、發
    票日九十一年十一月五日、到期日九十二年二月五日，票面金額新台幣（下同）
    伍佰萬元之本票乙張（下簡稱系爭本票，以清償上開銀行之貸款之本息。是上訴
    人絕無強迫被上訴人簽發系爭本票（含承諾書）等詞，並求為判決：(一)原判決廢
    棄。(二)右廢棄部分，被上訴人在第一審之訴駁回。(三)第一、二審訴訟費用由被上
    訴人負擔。
二、被上訴人則以：否認上訴人所稱以上訴人為人頭，買賣交易系爭不動產。又查九
    十一年十一月五日，上訴人乙○○找了壹個不詳姓名的成年男子，大約三十幾歲
    ，該男子在系爭十四號拍桌子嚇被上訴人，又在同巷弄十二號出手打被上訴人肚
    子，強迫脅迫被上訴人簽發系爭本票，而十二號房客郭明仁當時從頭到尾都在場
    ，還指導被上訴人如何簽發本票。又郭明仁為了逃避責任在刑庭所供都不實在等
    語，資為抗辯。並求為判決駁回上訴。
參、得心證之理由：
一、上訴人主張伊為系爭不動產之虛偽買賣交易人頭，實際乃「借用」系爭不動產云
    云，但為被上訴人所否認，是本件首應審究者，厥為系爭不動產有無虛偽買賣交
    易？茲分述如下：
  (一)被上訴人主張兩造於八十九年三月間經由王添居之介紹而訂立系爭房地之買賣契
    約，並由上訴人向台中一信辦理貸款。嗣於八十九年四月五日辦理所有權移轉及
    變更債務人登記完畢等事實。有不動產買賣契約書、土地建築改良物買賣所有權
    移轉契約書、土地登記謄本、建物登記謄本及委託書等件為證（見原審卷第三六
    、三七頁、原審九十二年度中簡字第二八九三號卷第十一至二０頁）。上訴人就
    其簽訂系爭房地買賣契約一事，並不爭執（見原審卷第五六、五七頁），是被上
    訴人上開主張，堪信為真實。又上訴人雖抗辯稱系爭房地之買賣交易，乃虛偽買
    賣，伊僅係人頭，應由被上訴人將系爭不動產過戶回被上訴人名下云云。惟此非
    但為被上訴人所否認，且上揭不動產買賣契約書、買賣所有權移轉契約書及委託
    書，均未載明有買回或過戶回被上訴人名下重要之文字，上訴人所辯，自不足為
    採。
  (二)至證人即房屋仲介人王添居固於原法院審理中陳稱：被上訴人委託其出賣四間房
    子，當初先將系爭房地所有權移轉與上訴人，以製造買賣行情，等其餘房子出售
    ，再將系爭房地所有權移轉與被上訴人云云（見原審卷第五四、五五頁）；而證
    人即房屋介紹人張永全亦附和其說稱：其為系爭房地買賣之介紹人，其介紹買主
    向被上訴人買房子，上訴人僅為人頭云云（見原審卷第二一頁）。惟被上訴人否
    認該等證人所為陳述。且王添居及張永全既然為系爭房地買賣之仲介人及介紹人
    ，其等均分別為委託書之受託人、見證人。衡諸常理，倘其等所證屬實，自應在
    委託書上載明系爭不動產是否尚須過回被上訴人名下，以明確約定兩造之權義關
    係，免事後徒增爭議。然查上開委託書並未記載被上訴人於系爭房地移轉所有權
    與上訴人後，嗣再移轉所有權與被上訴人等語。而買賣契約書亦無相關約定。因
    此，上開證人之證詞，自不足為憑。至上訴人雖抗辯被上訴人曾代為繳納系爭不
    動產之新貸款三期利息云云，縱令屬實，然代繳貸款之本、息原因繁多，要難逕
    認定兩造間就系爭不動產之買賣為虛偽交易。又按刑事判決所為事實之認定，於
    為獨立民事訴訟之裁判時本不受其拘束，原審斟酌全辯論意旨及調查證據之結果
    ，依自由心證為與刑事判決相異之認定，不得謂為違法，最高法院二十九年上字
    第一六四０號著有判例。查上訴人因本案涉犯刑法妨害自由罪部分，經原審九十
    二年度訴字第二三四二號（下簡稱二三四二號卷）、本院九十三年度上易字第四
    二五號判決有期徒刑四月確定在案，業經本院調閱該卷宗，核閱無誤。雖該刑案
    犯罪事實欄中認定：上訴人為系爭不動產買賣交易之人頭云云，然本院據上開卷
    證，認定如上所述，即上訴人並非該交易之人頭，核與刑案不同，要無違法問題
    ，併此明。
二、又查系爭房地買賣契約於八十九年三月一日即已簽訂，然遲至九十一年十一月五
    日始簽訂系爭承諾書，期間逾二年八個月。足見兩造於簽訂系爭房地買賣契約之
    際，是否有系爭承諾書所記載之合意，顯有疑義。再參照系爭承諾書說明欄第四
    項記載（見原審中簡卷第二五頁），被上訴人應同時簽發本票二紙，面額均為五
    百萬元。即銀行債務五百萬元及違約處罰五百萬元。惟上訴人應清償合庫銀行之
    借款為三百九十七萬九千二百三十三元，及自八十九年八月三十日起至清償日止
    ，按年息百分之七點九計算之利息，並自八十九年十月一日起至清償日止，逾期
    在六個月以內者，按上開利率百分之十；超過六個月以上部分，按上開利率百分
    之二十計算之違約金，此有合作金庫銀行訴請乙○○清償借款民事判決書乙件在
    卷可稽（見原審中簡卷第二一至二四頁）。被上訴人所應簽發本票之金額為上開
    借款之二至三倍，顯然不利被上訴人甚鉅。次查，倘被上訴人僅以上訴人為系爭
    房地之形式上之所有人，至多僅需為其清償借款三百九十七萬九千二百三十三元
    及其利息、違約金已足，自無於承諾書簽名及簽發系爭本票之理，即另行約定違
    約處罰五百萬元。抑有進者，張慶博曾於九十一年十一月十二日撥打電話予郭明
    仁，於電話中郭明仁亦不否認案發當日確有一姓名不詳之男子在場，業據證人張
    慶博於原法院刑案審理中結證在卷（見二三四二號刑案卷第九一、九二頁）並有
    張慶博提出之陳明狀（見二三四二刑案卷第一一四頁）、錄音帶一捲（見九十二
    年度偵字第一四四四一號偵查卷第一一三頁證物袋內）、錄音帶譯文一份（見同
    偵查卷第八二頁背面、第八四頁背面）在卷可稽，復經原法院刑庭勘驗上開錄音
    帶一捲無訛，製有勘驗筆錄一份附卷可稽（見二三四二號刑案卷第四六、四七頁
    ）。而證人郭明仁於原法院刑案審理中亦不否認張慶博確曾撥打電話予伊，當時
    張慶博於電話中確實有提到「人」（臺語）等語在卷（見二三四二號刑案卷
    第一九０頁），益徵被上訴人指訴情節非虛。再就證人郭明仁於警詢及原法院刑
    案審理中證稱：上訴人與甲○○進入伊家中時，氣氛不是很好等語（見同偵查卷
    第三０頁反面；二三四二號刑案卷一八七頁）；及上訴人於原法院準備程序時所
    辯：九十一年十一月五日伊確有邀甲○○至十四號房屋喝茶，之後因甲○○聽到
    郭明仁回至十二號房屋之聲音，甲○○稱要去向郭明仁收房租後，伊即尾隨甲○
    ○進入十二號房屋，在十二號房屋內，伊要求甲○○將系爭房地過戶回去，甲○
    ○一直推諉稱要先打電話予張慶博或不講話，雙方你來我往甚久，後來甲○○稱
    要等找到張慶博再簽承諾書，但是都沒有找到張慶博，後來甲○○簽完承諾書及
    本票後即離開等語觀之（見二三四二號刑案卷第十七頁），甲○○、張慶博夫婦
    於本案案發前顯均無意處理系爭房地及上開貸款債務之變更事宜至明。準此，甲
    ○○於九十一年十一月五日與上訴人會面時，既尚一直推諉，不願處理，則其豈
    有突然在未與張慶博取得聯絡前，自願在上訴人事先以打字方式擬妥之承諾書上
    簽名，並簽發五百萬元本票予上訴人之理，是上訴人所辯未施強暴、迫脅，被上
    訴人書立系爭承諾書及本票云云，顯與常情不符，要難採信。從而，被上訴人主
    張其係遭上訴人強暴、脅迫而簽名於系爭承諾書及簽發系爭本票等事實，應堪信
    為真實。
三、按法律行為經撤銷者，視為自始無效。無法律上之原因而受利益，致他人受損害
    者，應返還其利益。雖有法律上之原因，而其後已不存在者，亦同。民法第一百
    十四條第一項及第一百七十九條分別定有明文。被上訴人於九十一年十一月五日
    遭上訴人強暴、脅迫而簽名於系爭承諾書及簽發系爭本票，既如前述。被上訴人
    嗣於九十二年五月十五日委請王世勳律師以台中愛國街郵局第二八０號存證信函
    之送達，為撤銷系爭本票發票行為及系爭承諾書之意思表示。此有該存證信函附
    卷可稽，（見原審中簡卷第三二至三四頁），上訴人並不爭執，揆諸前開規定，
    已生撤銷之效力。從而，系爭本票發票行為已因撤銷而失其票據效力，是被上訴
    人起訴確認上訴人持有被上訴人於九十一年十一月五日所簽發、九十二年二月五
    日到期、票面金額五百萬元、票據號碼二七八五二六號之系爭本票，票據權利不
    存在，為有理由，應予准許。再者，上訴人就系爭本票之票據權利不存在，是上
    訴人持有系爭本票，已無法律上之原因，是被上訴人依據不當得利之法律關係，
    請求上訴人返還系爭本票與被上訴人，洵屬正當，於法有據
四、按執行名義無確定判決同一之效力者，於執行名義成立前，如有債權不成立或消
    滅或妨礙債權人請求之事由發生，債務人亦得於強制執行程序終結前提起異議之
    訴，強制執行法第十四條第二項定有明文。上訴人就其持有之系爭本票之票據權
    利不存在，是其持該執行名義聲請原法院就被上訴人所有財產加以執行，即就原
    法院九十二年度執字第四０六六０號強制執行事件，自有本票債權不成立之事由
    發生。查上訴人強暴、脅迫被上訴人簽發系爭本票及被上訴人撤銷簽發系爭本票
    行為之意思表示等事實，係發生九十二年度票字第七三八八號准予系爭本票強制
    執行裁定之前，而該執行名義並無確定判決同一之效力，依據強制執行法第十四
    條第二項規定，被上訴人就該執行名義得提起債務人異議之訴。經本院調閱九十
    二年度執酉字第四０六六０號執行事件，查悉該執行程序尚未終結。揆諸前開說
    明，被上訴人訴請撤銷本院九十二年度執酉字第四０六六０號執行事件之強制執
    行程序，為有理由，應予准許。
肆、綜上所述，本件被上訴人主張依民法第七十四條、第一百七十九條、第一百八十
    一條、第一百八十四條及強制執行法第十四條等規定，確認系爭本票債權不存在
    及返還該本票，暨訴請撤銷原法院九十二年度執酉字第四０六六０號清償債務強
    制執行事件，所為強制執行程序，均為可採，上訴人所辯，均為無可取。是則原
    審判如被上訴人之請求，於法並無不合。上訴意旨指摘原判決不當，求予廢棄改
    判，為無理由，應予駁回其上訴。
伍、本件事證已臻明確，兩造其餘攻擊或防禦方法及所提證據，均與本院心證之形成
    及判決結果，不生影響，爰不一一再加以論述，併此明．
陸、據上論結，本件上訴為無理由，依民事訴訟法第四百四十九條第一項、第七十八
    條，判決如主文。
中　　　華　　　民　　　國　　九十三　　年　　　六　　　月　　 三十　　 日
~B1民事第六庭審判長法　官　吳火川
~B2　　　　　　　　法　官　饒鴻鵬
~B3　　　　　　　　法　官　陳繼先
右為正本係照原本作成。
如對本判決上訴，須於收受判決送達後二十日內向本院提出上訴書狀，其未表明上訴
理由者，應於提出上訴後二十日內向本院提出上訴理由書(須按他造人數附具繕本)。
上訴時應提出委任律師為訴訟代理人之委任狀。具有民事訴訟法第四百六十六條之一
第一項但書或第二項之情形為訴訟代理人者，另應附具律師及格證書及釋明委任人與
受任人有該條項所定關係之釋明文書影本。
~B 　 　　　　　　書記官　林育德
中　　　華　　　民　　　國　　九十三　　年　　　七　　　月　　　一　　　日
                                                                        Ｈ
附件：承諾書
立承諾書人：甲○○
承諾事項：承諾就後列標示土地建物所有權人及抵押設定債務人名義同時辦理變更為
乙○○以外之「第三人或甲○○本人名義」事。
土地：台中市南區○○○○段壹玖壹之參地號，權利範圍：拾萬分之肆捌參。
建物：建號壹零肆零捌。門牌：台中市○區○○路二段柒拾壹巷陸拾伍弄拾肆號。權
利範圍：全部。及附屬共同使用建物。
說明：
　　壹、前開「承諾事項」所述不動產之真正所有權人及貸款抵押設定真正債務人為
        「甲○○」並非「乙○○」。在此合先敘明。
    貳、茲因甲○○前曾與乙○○約定向乙○○借用名義登記於前開不動產，為期三
        個月。但立承諾書人甲○○從未能履行給付繳納銀行貸款本金利息之義務，
        致生損害於乙○○。今乙○○並因此遭受薪資被查扣抵付該筆銀行債務，嚴
        重影響乙○○生計。
    參、為免該乙○○損害擴大，立承諾書人承諾自立本承諾書之日起七日內即時將
　　　　所有權人及抵押設定債務人變更為乙○○以外之「第三人或甲○○本人名義
　　　　」。
    肆、為表示立承諾書人之誠意，立承諾書人同時開立即期商業本票貳紙，面額均
　　　　為新台幣伍佰萬元整。（銀行債務約伍佰萬元，違約處罰新台幣伍佰萬元整
　　　　）。立承諾書人若不履行本承諾事項，該乙○○當可依法請求損害賠償；若
　　　　立承諾書人履行本承諾事項，不再對於該乙○○產生危害，該乙○○於甲○
　　　　○「承諾事項」條件成就時，返還上開本票於甲○○。
    伍、本承諾書內容全部經甲○○細心閱讀並在自由意思下承諾及親自簽名蓋章無
        誤。
    此致
乙○○　　　小姐台照
　　　　　　　　　　　　　　立承諾書人：甲○○（親自簽名蓋章）
                                  身分證統一編號：Ｚ000000000
　　　　　　　　　　　　　　　　　住址：台中市○區○○街肆拾參巷參拾弄參號
　　　　　　　　　　　　　　　　　出生日期：民國貳拾陸年肆月貳拾陸日
                                  電話：（０四）0000－0000
中　　華　　民　　國　　九十一　　年　　十一　　月　　五　　日於台中市
